【裁判字號】    92,簡上,146
【裁判日期】    921009
【裁判案由】    給付票款
【裁判全文】
臺灣板橋地方法院民事判決  九十二年度簡上字一四六號
    上  訴  人  乙○○
    訴訟代理人  葉宏基律師
    被上訴人    甲○○
右當事人間請求給付票款事件，上訴人對於中華民國九十二年四月十六日臺灣板橋地
方法院三重簡易庭九十一年度簡字第一五四二號第一審判決提起上訴，於民國九十二
年九月二十四日辯論終結，本院判決如左：
    主  文
上訴駁回。
第二審訴訟費用由上訴人負擔。
    事  實
甲、上訴人方面：
一、聲明：求為判決
（一）原判決廢棄。
（二）被上訴人在第一審之訴駁回。
二、陳述：除與原宣示判決筆錄記載相同者，茲引用之外，補稱：
（一）系爭支票（面額新臺幣（下同）五十萬元，票號CF00000000，發票日民國九十
      一年九月一日，付款人彰化商業銀行三和分行，下簡稱系爭支票）係被上訴人
      於九十一年六月十七日交付轉讓與訴外人侯邦為，經侯邦為於同年九月十一日
      持之向付款人持示不獲付款後，再將支票交付予被上訴人。顯見系爭支票係訴
      外人侯邦為於到期後再轉讓與被上訴人，依票據法第三十四條第二項規定系爭
      支票不得再為轉讓，訴外人侯邦為竟以被上訴人為背書人再為轉讓背書，票據
      債權債務即因混同而消滅，且無債權轉讓之效力。
（二）況本件被上訴人取得系爭支票，應係無償取得，依票據法第十四條第二項規定
      ，亦不得享有優於前手之權利。
三、證據：除援用第一審所提證據外，另聲請向交通銀行調取取款資料。
乙、被上訴人方面：
一、聲明：求為判決駁回上訴。
二、陳述：除與原宣示判決筆錄記載相同者，茲引用之外，補稱：
    系爭支票於經訴外人侯邦為提示退票後，因係被上訴人向伊調錢，所以侯邦為將
    票退還給伊，由伊出面追討後再將錢還給侯邦為。
三、證據：除援用第一審所提證據。
    理      由
一、被上訴人起訴主張，其執有上訴人簽發面額五十萬元之系爭支票一紙，經於九十
    一年九月十一日提示遭退票，爰本於票據法律關係提起本訴，請求上訴人給付本
    件票款及遲延利息等情。上訴人則以，侯邦為於屆期提示不獲兌現後，再將系爭
    支票交給被上訴人非屬期後背書，且為違反票據法第三十四條第二項規定，不得
    再享有票據權利；且被上訴人係無償取得系爭支票，上訴人與訴外人蔡見福及胡
    學龍間原因關係復均不存，故可對抗被上訴人等語，資為抗辯。
二、兩造不爭執之事實
（一）系爭支票上發票人之印文係訴外人蔡見福經上訴人授權後蓋用，故為真正。
（二）系爭支票於簽發後由訴外人蔡見福交付讓與訴外人胡學龍，胡學龍再交付讓與
      被上訴人，被上訴人再交付讓與訴外人侯邦為後，經侯邦為於九十一年九月十
      一日提示遭退票後，再交給被上訴人。
（三）證人吳富雄於原審之證詞「系爭票據我只知道是被告（即上訴人）開出來要解
      決土地過戶的問題，其他的就不知道，胡學龍在九十一年十一月時跟我說他要
      拿回來還給被告。」。
三、本件之爭點及本院之判斷
（一）系爭支票於經侯邦為提示遭退票後，再轉讓與被上訴人，是否因違反票據法第
      三十四條第二項規定，被上訴人已喪失票據權利？是否非屬期後背書，故不生
      通常債權轉讓之效力，而不得再依票據關係為主張？
    (1)按票據法第三十四條所謂回頭背書乃係「以發票人、承兌人、付款人或其他票
      據債務人為背書人所為之背書，是亦稱還原背書、回溯背書或逆背書」，故票
      據之轉讓如僅依交付而未以背書為之者，即非所謂回頭背書。查系爭支票為未
      記載受款人之無記名支票，除發票人外，僅有提示人侯邦為於支票背面簽名一
      節，有支票及退票理由單各一份在卷可佐。承前述，關於系爭票據權利之轉讓
      ，被上訴人雖為訴外人侯邦為之前手兼後手，惟被上訴人實際既未於票據上簽
      名背書（即僅以交付方式讓與票據權利，而未為記名抑或空白背書），依票據
      法第五條規定，票據為文義證券（形式證券），不允許債務人以其他立證方法
      變更或補充文義，本件並無回頭背書之情形可言。遑論就訴外人侯邦為而言既
      非票據法第三十四條第一項所指受讓人，則其受讓系爭支票於屆期後，再為轉
      讓，與票據法第三十四條第二項規定亦無相涉，故上訴人主張侯邦為於提示票
      據遭退票後，再將票據權利讓與被上訴人違反票據法第三十四條第二項規定，
      被上訴人因此喪失票據權利，應無可採。
    (2)又由訴外人侯邦為於提示而未獲付款後，再將支票交還被上訴人一節，就票據
      之文義形式觀之，雖得認已該當票據法第四十一條第一項所謂期後背書，本應
      發生通常債權轉讓之效力，即上訴人（票據債務人）仍得以對抗侯邦為（執票
      人之前手）之事由對抗執票人，並不切斷人的抗辯。惟肇於前述，因被上訴人
      同時為侯邦為之前手（即乃被上訴人將系爭未載背書人之無記名票據，以交付
      方法轉讓與訴外人侯邦為後，經提示未獲兌現，再經侯邦為交付取得），並與
      訴外人胡學龍間為直接前後手，是本件實際情形應與單純票據法第四十一條第
      一項所定期後背書轉讓，或期後交付轉讓之情形有間（最高法院六十九年度台
      上字第二七五號判決參照）。即上訴人得否執其與訴外人胡學龍（被上訴人前
      手）間抗辯事由對抗被上訴人，端視就其所主張「被上訴人係無償自胡學龍處
      取得票據」一節，是否盡立證之責。
（二）關於被上訴人取得系爭支票是否為無償？即上訴人得否依票據法第十四條第二
      項對抗被上訴人？
    (1)按票據行為，為不要因行為，執票人不負證明關於給付之原因責任；次按民事
      訴訟如係由原告主張權利者，應先由原告負舉證之責，若原告先不能舉證，以
      證實自己主張之事實為真實，則被告就其抗辯之事實即令不能舉證，或其所舉
      證據尚有疵累，亦應駁回原告之請求。（最高法院六十四年台上字第一五四○
      號判例、十七年上字第九一七號判例參照）。查被上訴人既否認為無償取得系
      爭支票，自應由上訴人就所主張被上訴人係無償取得支票一節，負立證之責。
      惟此部分並未據上訴人提出任何證據，則其單執被上訴人所舉證人侯邦為於原
      審所結證稱：伊於九十一年六月十七日至新竹科學園區之交通銀行提領現金五
      十萬元予被上訴人，當時被上訴人有簽下借據且將系爭支票交給伊，嗣將系爭
      支票拿向中國商業銀行提示遭退票後便將支票退還原告等語，與證人所提出存
      摺明細（戶名為訴外人侯邦義，非侯邦為）不符，證人證詞無足採信云云為辯
      ，亦難為其主張被上訴人及侯邦為均為無償取得事實為真實之推認。
    (2)即上訴人就主張：被上訴人為係無償取得系爭支票之事實，既因未盡立證之責
      而難信為真，上訴人自無從本於票據法第十四條第二項規定執其與訴外人胡學
      龍，甚或胡學龍之前手蔡見福間所存抗辯事由對抗被上訴人。
四、綜上所述，本件被上訴人依票據法律關係請求上訴人給本件票款五十萬元，及自
    提示日起（即九十一年九月十一日）至清償日止，按年息百分之六計算之利息，
    為有理由，應予准許。又命清償票債務之判決，應依職權宣告假執行，民事訴訟
    法第三百八十九條第一項第三款定有明文。是則原審判命上訴人如數給付，並依
    職權宣告假執行，其理由雖有未洽，惟結論並無二致。上訴意旨指摘原判決不當
    ，求予廢棄改判，為無理由，應駁回其上訴。
據上論結，本件上訴為無理由，依民事訴訟法第四百三十六條之一第三項、第四百四
十九條第二項、第七十八條，判決如主文。
中      華      民      國    九十二    年      十      月    九        日
                                            臺灣板橋地方法院民事第一庭
~B審判長法  官  許瑞助
~B      法  官  朱耀平
~B      法  官  黃信滿
右正本證明與原本無異
不得上訴
中      華      民      國    九十二    年      十      月    九        日
~B      法院書記官  吳美瑤


司法院資訊處製作；財團法人民間司法改革基金會備份。
